臺灣臺中地方法院民事判決　100年度訴字第331號
原　　　告　李年生
訴訟代理人　吳聖欽律師
被　　　告　李文隆
訴訟代理人　許博堯律師
複代理人　　林蕙姿
上列當事人間請求所有權移轉登記事件，本院於民國100年6月28
日言詞辯論終結，判決如下：
    主      文
原告之訴駁回。
訴訟費用由原告負擔。
    事實及理由
壹、原告主張：
一、原告李年生與被告李文隆為兄弟關係。兩造之父親李添進於
    民國73年間，規劃在其生前將所有坐落於臺中縣清水鎮○○
    段下湳子小段382地號土地 (下稱系爭土地)移轉至兩造名下
    ，並於系爭土地上興建一幢房屋，房屋設計一樓室內無隔間
    ，二樓以上為左、右兩棟雙併各有獨自出入口，俾日後由原
    告李年生與被告李文隆各分得土地二分之一、房屋一樓共同
    使用，二樓以上各分一棟，俾日後兩造各自結婚之後，既能
    互相照應，又保有各自獨立生活空間。斯時因系爭土地地目
    登記為田地，依農業發展條例規定非自耕農不得登記為所有
    權人，而原告當時正服義務役兵役，未具自耕農身分，李添
    進於是以贈與名義，暫時將系爭土地登記於已取得自耕農身
    分之被告李文隆名下，其中二分之一屬原告應得之部分係借
    名登記被告名下，俾便以被告李文隆名義申請於系爭土地上
    興建房屋，其中應有部分二分之一仍屬基於借用被告名義登
    記之意思而起造。
二、俟系爭房屋興建完成，門牌號碼編定為台中縣清水鎮○○路
    507巷15號（下稱系爭房屋）。嗣兩造兄弟意見不合而於84
    年12月12日協議分家，分家之前，臺中縣清水鎮○○路507
    巷15號1樓部分作為農機倉庫及維修場使用，兩造父親起造
    該房屋時已預先規劃兩造各分一棟。兩造在分家之前，原告
    的寢室是在中山路489-5號三樓，被告入伍之前寢室在中山
    路489-6號一樓閣樓，被告退伍不久即於79年9月底結婚，寢
    室改在中山路489-6號三樓。分家時，由兩造母親李陳玉主
    持，當時即已約明倉庫部分兩造各取得一幢所有權；中山路
    489-5號、489-6號由兩造各分得一幢使用權，劃分使用範圍
    ，兩造母親李陳玉保留所有權。當日原告抽籤分得臺中縣清
    水鎮○○路507巷15號右棟，搭配中山路489-6號房屋的使用
    權；被告則分得臺中縣清水鎮○○路507巷15號左棟，搭配
    中山路489-5號房屋的使用權。同日，兩造另又各自分配了
    若干田地、農業機械等。兩造嗣即遵從分家協議，原告從中
    山路489-5號搬來489-6號，兩造母親與原告同住中山路489-
    6號（房間在二樓），被告則與配偶及三個子女在中山路489
    -5號居住了約3年，後因被告第四個小孩於88年出生後，被
    告不知何考量，把配偶、小孩都遷去中山路507巷15號左棟
    居住，但仍將許多物品（包括農機、貨車等）放置於中山路
    489-5號，也保有該戶遙控器，被告迄今不時進出該戶。因
    為祖先牌位供奉於中山路489-5號，被告生活起居重心移去
    之後，兩造母親李陳玉表示要住去中山路489-5號方便早晚
    燒香，並免中山路489-5號因無人早晚照看房子容易損壞，
    而該中山路489-5號原告至今仍不得自由進出使用。兩造母
    親雖改住中山路489-5號房間，但原告仍保留中山路489-6號
    房屋二樓房間給母親，數年來母親早晚三餐也都是過來原告
    居住之中山路489-6號用餐。原告一直以來遵從分家之協議
    ，84年時也是被告提出分家之要求，原告在母親主持下順從
    之。嗣後法令開放非自耕農取得農地所有權，原告為免系爭
    房屋登記歸屬不明，若原告不處理，日後兩造子女更是難以
    釐清，因而一再向被告要求移轉所有權，被告卻以急什麼等
    語推託，原告方不得已提出調解聲請，被告無理由而予拒絕
    ，原告方又不得已提起本件訴訟，實不明瞭被告為何拒絕。
    尚祈鈞長明察上情，原告並非貪婪之輩，更無任何佔便宜之
    心。
三、84年12月12日，兩造因意見不合而決定分家，由原告與被告
    於系爭房屋一樓內部以磚造牆區隔為二，原告分得面對房屋
    正面的右棟，被告分得左棟。系爭房屋原有二個電錶，即一
    樓使用一個電錶及二樓以上使用的一個電錶，改由原告右棟
    使用原二樓電錶，被告左棟則使用原一樓電錶。原告右棟使
    用之水、電費均由原告藉由其配偶陳芳玲於第一銀行之帳戶
    自動轉帳繳納，房屋稅則經由兩造之母親李陳玉將稅單轉交
    予原告，由原告繳納半數，此有陳芳玲帳戶明細、電費收據
    及房屋稅繳款書附卷可證。系爭房屋100年度房屋稅納稅義
    務人雖為被告李文隆，然房屋稅單原本即分左、右兩棟製給
    兩張，原告使用部分照例仍由原告繳納。系爭房屋左、右兩
    棟一樓已有磚牆間隔，右棟原告占有、使用，左棟被告占有
    使用，均作農機生意倉庫之用。
四、94年間農業發展條例修正農地承受人不以自耕農為限，原告
    屢次催促被告辦理系爭土地、房屋應有部分二分之一移轉登
    記手續，惟被告均置之不理，未將原告之應有部分移轉予原
    告所有。嗣原告向鈞院聲請調解，被告對於上情均不否認，
    但卻以母親李陳玉名下位於清水鎮○○路二幢房屋應拿出來
    分配為藉口，堅拒將系爭土地及房屋移轉予原告。99年12月
    2日兩造於沙鹿簡易庭進行調解時，兩造之母親李陳玉亦到
    場參與調解，過程中一直勸說被告兩棟房屋兄弟各一棟是本
    來就講好的，惟被告堅拒，以致調解不成立。
五、按稱「借名登記」者，謂當事人約定一方將自己之財產以他
    方名義登記，而仍由自己管理、使用、處分，他方允就該財
    產為出名登記之契約，其成立側重於借名者與出名者間之信
    任關係，在性質上應與委任契約同視，倘其內容不違反強制
    、禁止規定或公序良俗者，固應賦予無名契約之法律上效力
    ，並類推適用民法委任之相關規定（最高法院98年台上字第
    76、第900號判決參照)。依借名登記法律關係以信賴關係為
    基礎之性質，類推適用委任之規定，原告隨時得終止借名契
    約，為法所許，是原告既已多次催促被告移轉所有權且於99
    年11月10日向鈞院聲請調解請求被告將系爭房地所有權各二
    分之一移轉登記原告名下，顯係終止借名登記契約之意思表
    示，堪以認定，是原告依終止借名登記契約後之返還請求權
    ，請求鈞院判如訴之聲明，於法自無不合。又按「…系爭土
    地確係兩造之父張文川生前決定分配兩造三人平均分配，僅
    因76年間移轉登記時，受限當時農業法令規定，需具有自耕
    農身分始得登記為所有權人之限制，而斯時僅被告具有自耕
    農身分，原告始同意就屬於自己分得部分借名登記於被告名
    下，而原告主張94年間農業發展條例修正農地承受人不以自
    耕農為限後，協議將系爭土地分成如卷附附件一所示之形狀
    、三筆土地面積相當之行為，依借名登記法律關係以信賴關
    係為基礎之性質，類推適用委任之規定，原告二人隨時得終
    止借名契約，為法所許，是三人於96年間將系爭土地分割成
    三筆，顯係合意終止借名登記契約之意思表示，堪以認定，
    是原告依終止借名登記契約後之返還請求權，請求被告返還
    如主文第一、二項所示之土地，為有理由，應予准許。」（
    臺灣臺中地方法院99年度重訴字第350號判決參照）。準此
    ，在法令未開放非自耕農取得農地之前，非不能以借名登記
    方式，借用自耕農名義，將農地登記其名下，俟將來法令限
    制解除後再行移轉登記。是被告辯稱73年間因原告未具自耕
    能力，無承受農地、農舍資格，當時農業發展條例第30條亦
    禁止將農地移轉為共有，該借名登記契約屬於無效云云，即
    無可採。
六、被告於74年9月2日入伍服義務役兵役，直到77年9月1日退伍
    ，期間僅有每月約新台幣（下同）一千元薪餉收入，而兩造
    父親李添進以系爭房地為擔保，於75年間向臺灣土地銀行貸
    款，該筆貸款於77年11月28日全部繳清，該筆貸款是由原告
    以家裡經營之農機生意收入，按月繳付約二萬元直到貸款全
    部清償完畢為止，原告李文隆當時甫滿20歲，又在服役，根
    本無能力繳付貸款，乃竟辯稱利息本金均由其負責給付及清
    償，實一派胡言。
七、被告另辯稱兩造及母親曾在84年12月12日約定以被告所有系
    爭房地1/2所有權交換李陳玉名下門牌號碼臺中市○○區○
    ○路489-5號房地云云，原告嚴正否認之，參酌李陳玉於鈞
    院作證時之證述，亦可知被告上開抗辯為偽。而臺中市○○
    區○○路489-5號、489-6號房地係母親李陳玉所有，分家時
    僅劃分使用權，所有權仍由李陳玉保留。果若當時李陳玉承
    諾移轉中山路489-5號房屋予被告，則不論當時或現在，均
    無不能移轉之法令限制，何以李陳玉並未移轉登記給被告？
    足見原告所述之李陳玉保有中山路489-5、489-6號房屋所有
    權，方為事實。退而言之，按「所謂同時履行之抗辯，乃係
    基於雙務契約而發生，倘雙方之債務，非本於同一之雙務契
    約而發生，縱令雙方債務在事實上有密切之關係，或雙方之
    債務雖因同一之雙務契約而發生，然其一方之給付，與他方
    之給付，並非立於互為對待給付之關係者，均不能發生同時
    履行之抗辯。」（最高法院59年台上字第850號判例可資參
    照），中山路489-5號房屋並非原告所有，原告也無權移轉
    登記給被告，自不待言。因此，被告主張移轉系爭房地2分
    之1與受讓登記中山路489-5號房屋得主張同時履行抗辯云云
    ，顯非有理。
八、被告一再辯稱原告自始並非系爭土地之所有人，如何就系爭
    土地與被告成立借名登記契約云云。然查「按借名契約，顧
    名思義，係指當事人約定，一方（借名者）經他方（出名者
    ）同意，而就屬於一方現在或將來之財產，以他方之名義，
    登記為所有人或其他權利人，但無使他方取得實質所有權或
    其他權利之意思。而在現行法制下，借名契約乃無名契約，
    依私法自治原則，當事人基於特定目的而訂立借名契約，如
    未違反強制規定或公序良俗，當非法所不許。」臺灣高等法
    院94年度上易字第89號著有判決可資參照。是成立借名契約
    之標的物，不限於成立契約當時屬於借名者，臺灣臺中地方
    法院99年度重訴字第350號判決意旨亦同斯旨，被告上開所
    辯，顯非的論，要無足採。
九、兩造於84年12月12日之分家協議，內容包括系爭房地所有權
    、中山路489-5、489-6號房屋使用權、其他耕地、農業機具
    之分配等，該分家協議既成立生效，此被告亦不否認，自不
    能以訴外人李陳玉於兩造涉訟後另提協調方案，而認為協議
    得因被告或訴外人李陳玉之單方意思，不經原告同意而得以
    解除其中一部分（即關於系爭房地兩造各分得二分之一）。
    是被告主張李陳玉已經表明另提調解分案，也就是不願意依
    照84年分家內容分配，原告自不得請求被告移轉系爭房地云
    云，即無足採。李陳玉已於100年6月28日到院證稱：「當時
    原告去當兵，被告在家中還沒有當兵，當時因為原告去當兵
    無法登記在他名下，所以就把這處房地登記在被告名下，實
    際上是要給他們一人一半的意思。」等語明確。換言之，若
    當時原告不是因為兵役因素無法取得自耕能力證明，兩造父
    親李添進會把系爭房地登記兩造各二分之一。此與鈞院99年
    度重訴字第350號判決意旨所述之借名登記成立過程相符，
    自應認為兩造間就系爭房屋原告應取得之二分之一成立借名
    登記契約關係，被告飾詞否認，實無足取。
十、並聲明：被告應將坐落臺中縣清水鎮○○段下湳子小段382
    地號土地及其上329建號即門牌號碼臺中市○○區○○路507
    巷15號所有權應有部分各二分之一移轉登記予原告。
貳、被告抗辯：
一、被告否認兩造就系爭房地有成立借名登記契約。緣兩造之父
    李添進係以贈與之意思表示，在73年10月30日將系爭土地移
    轉登記予被告；另坐落系爭土地上之系爭房屋，係由被告向
    李添進先行借貸50萬元所興建，房屋興建完成後，在75年6
    月28日以系爭房屋連同系爭土地設定本金最高限額80萬元抵
    押權之方式，由李添進及被告二人為連帶債務人向土地銀行
    大甲分行借得50萬元，由李添進取回50萬元，日後土地銀行
    大甲分行50萬元抵押貸款之利息及本金，則由被告負責給付
    及清償。故系爭房屋實際上係由被告出資所興建，如何與原
    告就系爭房屋成立借名登記契約？
二、84年12月間，兩造之母李陳玉向被告表示，因李添進（77年
    3月20日死亡）生前即贈與系爭土地予被告，卻未贈與任何
    之不動產予原告，原告對此常表不滿，如被告願將系爭房地
    1/2移轉登記予原告者，伊亦願將門牌號碼台中市○○區○
    ○路489-5號及489-6號二棟房屋及所座落之基地，亦由兩造
    兄弟二人各分得一棟房地。而被告名下所有系爭房屋僅面臨
    4米道路，而兩造之母李陳玉名下之前述二棟房屋所面臨之
    中山路則為30米寬之省道，兩造之母李陳玉前述提議，被告
    無異以系爭房地1/2之產權換得30米寬省道中山路旁之房屋
    一棟，明顯對被告有利，為此被告乃同意兩造之母李陳玉之
    前述提議。84年12月12日，兩造及其母李陳玉乃在門牌號碼
    台中市○○區○○路489-5號房屋2樓之神明廳，由李陳玉言
    明作籤二支，第一支籤之內容為中山路489-6號房地及系爭
    房屋之右側房地，第二支籤為中山路489-5號房地及系爭房
    屋之左側房地，兩造對此皆無異議，因原告為兄長乃由原告
    先抽籤，原告抽得一號籤，抽籤後原告唯恐李陳玉所作之二
    支籤皆為一號籤，並要求被告打開手掌讓其觀視另一支籤是
    否為二號籤。由此以觀，被告將系爭房地1/2所有權移轉原
    告，其前提為兩造之母李陳玉同時亦須將中山路489-5號房
    地所有權移轉予被告，且二者之間具有對待給付之關係。換
    言之，在兩造之母李陳玉未履行前述對待給付前，被告自得
    拒絕原告本件之請求。
三、退一步言之，縱認兩造在73年間就系爭房地曾成立借名登記
    契約，然當時原告並未具自耕能力（參照當時土地法第30條
    ），並無承受農地及農舍之資格；此外，當時農業發展條例
    第30條亦禁止將農地移轉為共有。由此以觀，兩造縱成立借
    名登記契約，該借名登記契約係以不能之給付為契約標的，
    依民法第246條第1項前段之規定，應屬無效，自不能因日後
    農業發展條例89年1月26日刪除第30條耕地不得移轉為共有
    之規定、土地法89年1月26日刪除第30條自耕能力之限制，
    而使無效之借名登記契約成為有效。
四、原告另主張除兩造就系爭土地成立借名登記契約之外，並另
    約定「俟將來法令限制解除後再行移轉登記」等語。按以不
    能之給付為契約之標的，如其不能情形可以除去，而當事人
    訂約時並預期於不能之情形除去後為給付者，依民法第246
    條第1項但書規定，固應認其契約仍為有效。惟在不能之情
    形除去前，債權人尚不得據以對債務人為給付之請求，最高
    法院著有70年台上字第4537號判例意旨可資參照。由此以觀
    ，該判例適用之情形為訂約時締約當事人雖以不能之給付為
    契約標的，然當事人已預期不能之情形除去後再為給付（參
    照民法第246條第1項但書），方有該判例適用之餘地。次按
    ，「系爭土地既屬私有農地，依土地法第30條規定，承買人
    如無自耕能力，則須『明白約定』由承買人指定登記予任何
    具有自耕能力之第三人或『具體約定』登記與有自耕能力之
    特定第三人，其契約始為有效。若訂約當時並未有前述約定
    ，僅約定承買人得任意指定承受人，即屬契約標的給付不能
    ，而自始無效，不因嗣後另指定有自耕能力之第三人為移轉
    所有權之名義人，而使無效之契約變為有效」、「按私有農
    地之移轉，其承受人以能自耕者為限，土地法第30條第1項
    定有明文。又關於農地之買賣，倘承買人係無自耕能力之人
    而約定得由承買人指定登記於第三人時，必須『明白約定』
    登記於任何有自耕能力之第三人，或『具體約定』登記於有
    自耕能力之特定第三人，始能認非民法第246條第1項以不能
    之給付為契約之標的，其契約方屬有效」，以上各有最高法
    院87年台上字第2289號及88年台上字第1931號民事判決可資
    參照。故兩造如成立「俟將來法令限制解除後再行移轉登記
    」之約定者，該約定事由屬民法第246條第1項但書所稱之「
    預期不能之情形除去後再為給付」，參照上開最高法院見解
    ，須「明白約定」或「具體約定」；惟原告就兩造明白約定
    或具體約定「俟將來法令限制解除後再行移轉登記」之證據
    何在？
五、並聲明：原告之訴駁回。
參、本院之判斷：
一、下列事實，為兩造所不爭執 (見卷第112頁爭點整理筆錄)，
    本院採為判決基礎：
(一)原告李年生與被告李文隆為兄弟關係。兩造之父李添進於73
    年10月13日將系爭土地以贈與為原因移轉登記至被告名下。
(二)嗣李添進於74年間興建系爭房屋，並於75年2月18日第一次
    登記在被告名下。系爭房屋格局為一樓室內無隔間，二樓以
    上為左、右兩棟雙併各有獨自出入口。
(三)84年12月12日，由兩造於系爭房屋一樓內部以磚造牆區隔為
    二，原告管理使用正面右棟，被告管理使用正面左棟。系爭
    房屋原有二個電錶，即一樓使用一個電錶及二樓以上使用的
    一個電錶，改由原告右棟使用原二樓電錶，被告左棟則使用
    原一樓電錶。原告右棟使用之水、電費均由原告藉由其配偶
    陳芳玲於第一銀行之帳戶自動轉帳繳納，房屋稅則經由兩造
    之母親李陳玉將稅單轉交予原告，由原告繳納半數。
二、證人即兩造之母李陳玉於審理時證稱：「 (系爭中山路507
    巷15號建物及土地當初是誰出錢取得興建，之後如何分配使
    用？)系爭房地都是我先生出錢買入及興建的，沒有用到兩
    造的錢，那時候兩造還沒有成家立業賺錢，當時原告去當兵
    ，被告在家中還沒有當兵，因為原告去當兵無法登記在他的
    名下，所以就把這處房地登記在被告名下，但是實際上是要
    給他們一人一半的意思。84年12月間有發生分家產的事情，
    當時我在神明廳作二支籤，第一支籤為中山路489-6號與系
    爭15號右側房地，第2支籤為中山路489之5號與系爭15號左
    側房地，並且讓原告先抽籤，因為他比較大，原告抽中第一
    支籤，所以他分到中山路489-6號與系爭15號右側房地，原
    告抽完籤以後，還要求我把手中的另外一支籤給他看是否正
    確。因此原告就居住使用489-6號，以及使用系爭15號右側
    房地，做為放置農機使用。被告就搬到系爭15號左側房地居
    住。被告本來是跟我住在489-5號。目前我自己住在489-5號
    。489-5號、489-6號，雖然有經過上述分家產的事，但是一
    直都登記在我的名下，沒有過戶給兩造。我想要自己保留48
    9-5號房地，因為也有子女會拋棄父母的，我自己要有一個
    地方睡覺居住。本案糾紛我認為中山路489-6號五層樓透天
    房地比較有價值，所以這戶當成一份，另外系爭15號左右兩
    側房地全部為一份，讓兩造各自挑一份，調解的時候被告有
    說要讓原告先選擇一份，但是原告不肯。(被告目前有無使
    用489-5號房地？)沒有，只有我自己在使用。(489-5號你目
    前自己使用的房地，日後有無規劃要如何分配給子女？)我
    要是百歲年老以後，由子孫自己處理，我在世的時候自己不
    留一間怎麼可以。我手背手心都是肉，不會去偏袒任何一方
    。(系爭489-6號房地與系爭15號農舍何者價值為高？)當然
    是489-6號比較有價值，這個不識字的人看也知道。(84年分
    家之後被告有無去489-5號房地居住？住多久？被告現在還
    可以進去嗎？)分家之前我是住在489-5號2樓，原告住在489
    -5號3樓，被告住在489-6號3樓，1樓部分是兩造一起在從事
    修理農機機械的工作。抽籤分產後原告就搬過去他抽到的48
    9-6，被告是搬回去系爭15號農舍左側房地居住，剩下我自
    己使用489-5號房地」等語明確。按證人為兩造之母，立場
    客觀公正，所言足堪採信。
三、依李陳玉上開證詞可知，系爭土地及地上農舍，原為兩造之
    父出資購入及興建，原意確為贈與兩造各二分之一應有部分
    之所有權，因當時僅被告具有自耕農身分，故先將全部產權
    登記在被告名下，就此而論，原告就其受贈之系爭房地二分
    之一應有部分，確有借名登記於被告名下之意思。然而，嗣
    於84年12月間，兩造業於其等之母李陳玉主持下成立分產契
    約，就登記於被告名下之系爭房地及李陳玉所有之台中市○
    ○區○○路489-5、489-6號房屋，依抽籤結果約定：由原告
    分得系爭房地右棟與台中市○○區○○路489-6號房地產權
    ；被告則分得系爭房地左棟及台中市○○區○○路489-5號
    房地產權。嗣兩造即依此分產約定，由原告自原居住之中山
    路489-5號遷入被告所居住之489-6號，被告則遷至系爭房地
    左棟居住。故兩造前述借名登記之法律關係，已為之後新生
    之分產契約所取代，審究原告得否請求被告移轉系爭房地二
    分之一所有權之權源基礎，應為上開分產契約，而非借名登
    記契約之法律關係。又民法第227-2條（情事變更之原則）
    規定：「契約成立後，情事變更，非當時所得預料，而依其
    原有效果顯失公平者，當事人得聲請法院增、減其給付或變
    更其他原有之效果」。又父母在生前以其所有財產分給諸子
    ，係屬贈與性質，諸子間受贈財產之多寡，父母得自由定之
    。此與繼承開始後，諸子按其應繼分繼承遺產者不同，故贈
    與諸子財產之數量縱有不均，受贈較少之子亦不得請求其父
    均分（最高法院22年上字第1595號判例意旨參照）。依兩造
    上開分產契約，被告應將系爭房地二分之一所有權移轉予原
    告之前提，係其能獲贈取得台中市○○區○○路489-5號房
    地產權，如此始符公平原則，惟李陳玉今已表明，其為保障
    老年生活居住無虞，已無意於生前將中山路489-5號房地產
    權移轉予被告。李陳玉身為兩造尊親，於生前本得自由決定
    其所有之財產如何分配贈與子女，兩造自不得主張以其等間
    之上開分產契約，拘束要求母親李陳玉將中山路489-5號房
    地產權移轉予被告，被告再將系爭房地之所有權二分之一應
    有部分移轉予原告，否則無異人子為圖己利，不顧養育之恩
    ，強求尊親依兩造意願贈與分配僅有之棲身財產。故兩造就
    系爭房地及中山路489-5號、489-6號房地為分產約定後，嗣
    因李陳玉原擬贈與分配財產之意向已生變化，即關於分產約
    定重要條件之情事已有變更，且此變更非兩造分產當時所得
    預料，若依原有效果仍認被告應將系爭房地之所有權二分之
    一應有部分移轉予原告，勢必顯失公平，蓋如李陳玉上開證
    詞，僅原告目前所占有管理使用之中山路489-5號一處房地
    ，市價即已遠高於系爭房地之全部，而原告尚另占有管用系
    爭房地農舍之一半，被告雖為系爭房地所有權全部之登記名
    義人，然實際上僅能管理使用者，僅市價遠不及中山路489-
    5號一處房地之系爭房地農舍之一半，若再許原告依原分產
    約定令被告將系爭房地二分之一所有權移轉登予原告，則雙
    方實際所得分產利益，將益形失衡而對被告極為不利。況於
    訴訟及調解程序中，李陳玉就已變更之分產情事業提出新的
    分產方案，即以原告目前占有使用之中山路489-6號房地為
    一份財產，另以系爭房地之全部為一份財產，讓兩造各分一
    份，被告復同意讓原告先行選擇，依上述，二份財產價值差
    異明顯，故上開兩造母親所提出、被告復願禮讓原告先行選
    擇之新分產方案，顯然對原告極為有利，惟原告仍執意不接
    受此方案，顯然係以其業占有使用之中山路489-6號房地為
    既得利益，故不願妥協，而欲另再爭取得系爭房地之二分之
    一所有權，以圖擴大分產利益。原告之主張顯對被告有所不
    公，亦有違兩造尊親之所願，被告復已於訴訟中具體主張「
    被告須將系爭房地二分之一所有權移轉原告之前提，為兩造
    之母李陳玉同時亦須將中山路489-5號房地所有權移轉予被
    告，在兩造之母未履行前述給付前，被告自得拒絕原告本件
    之請求」，堪認其已因情事變更，聲請本院變更兩造分產契
    約原有之效果，本院依上析述，亦認其聲請為有理由，認因
    李陳玉贈與分配財產與兩造之意向已變更，被告無須依原分
    產約定，將系爭房地二分之一所有權移轉予原告。
四、綜上，本院認原告所主張之兩造間借名登記契約已為之後另
    行約定之分產契約所取代，且因分產情事今已明顯變更，故
    原告為本件之請求，並無理由，應予駁回。
五、本件事證已臻明確，兩造其餘攻擊防禦方法及所舉證據，經
    審酌結果，與本件判決結論均無影響，爰不一一論述，附此
    敘明。
六、據上論結，本件原告之訴為無理由，依民事訴訟法第78條，
    判決如主文。
中    華    民    國    100    年    8    月    9     日
                  民事第二庭    法  官   蔡建興
以上正本係照原本作成。
如對本判決上訴，須於判決送達後20日內向本院提出上訴狀。如
委任律師提起上訴者，應一併繳納上訴審裁判費。
中    華    民    國   100    年    8     月    9     日
                                書記官  楊金池